【裁判字號】    99,上更(一),184
【裁判日期】    990729
【裁判案由】    強盜
【裁判全文】
臺灣高等法院刑事判決             99年度上更(一)字第184號
上  訴  人  臺灣板橋地方法院檢察署檢察官
被      告  丙○○
選任辯護人  徐維良律師
上列上訴人因強盜案件，不服臺灣板橋地方法院96年度訴字第
214號，中華民國96年7月20日第一審判決（起訴案號：臺灣板橋
地方法院檢察署95年度偵字第8257號），提起上訴，本院判決後
，最高法院第一次發回，本院判決如下：
    主  文
上訴駁回。
    理  由
一、公訴意旨以：被告丙○○綽號「阿輝」，前因違反麻醉藥品
    管理條例案件，前經法院判處有期徒刑2年6月確定，於民國
    89年5月7日執行完畢。詎其猶不知悔改，與乙○○（強盜罪
    業經最高法院95年度臺上字第6227號判決有罪確定）、彭國
    政（強盜罪業經最高法院94年度臺上字第4334號判決有罪確
    定）三人共同基於意圖為自己不法所有之犯意聯絡，於90年
    5月24日1時許，共同攜帶客觀上具危險性之兇器開山刀1 把
    ，且為免身分被認出，三人均戴全罩式安全帽，由彭國政駕
    駛車號LS-1847號自用小客車，搭載丙○○、乙○○，駛至
    臺北縣新莊市○○路559號之「尚陽超商」前，彭國政留在
    駕駛座上負責把風接應，丙○○與持前揭開山刀之乙○○進
    入「尚陽超商」內，由乙○○以開山刀抵在該超商職員甲○○背部，致甲○○不能抗拒，再由丙○○強行取走櫃檯收銀
    機之金錢，計新臺幣（下同）1,000元，嗣二人強押甲○○
    進入該車後座，由彭國政駕駛，丙○○、乙○○則分坐甲○○兩側，並用膠帶將甲○○之眼睛貼住，強取置於其口袋之
    皮夾（內有6,000元、身分證、健保卡各1紙及信用卡3張）
    ，得手後將該車駛離現場約100公尺左右，再令甲○○下車
    ，彭國政、丙○○、乙○○旋即駛離該處，並將強盜所得，
    由乙○○分得一千餘元及信用卡3張，彭國政分得1,500元及
    甲○○之身分證、健保卡各1紙，餘由丙○○取得。彭國政
    並將甲○○之身分證、健保卡各1紙交付王信智。嗣於90年7
    月4日22時許，為警自王信智所駕駛之車內查獲甲○○之身
    分證、健保卡各1紙，始循線查獲上情，因認被告涉犯刑法
    第330條第1項之結夥三人以上攜帶兇器強盜之加重強盜罪嫌
    。
二、按犯罪事實應依證據認定之，無證據不得認定犯罪事實；被
    告或共犯之自白，不得作為有罪判決之唯一證據，仍應調查
    其他必要之證據，以察其是否與事實相符；不能證明被告犯
    罪者，應諭知無罪之判決，刑事訴訟法第154條第2項、第
    156條第2項、第301條第1項分別定有明文。次按認定不利於
    被告之事實須依積極證據，苟積極證據不足為不利於被告事
    實之認定時，即應為有利於被告之認定（最高法院30年臺上
    字第816號判例意旨參照）。又刑事訴訟法第156條第2項規
    定：被告或共犯之自白，不得作為有罪判決之唯一證據，仍
    應調查其他必要之證據，以察其是否與事實相符。立法旨意
    乃在防範被告或共犯自白之虛擬致與真實不符，故對自白在
    證據上之價值加以限制，明定須藉補強證據以擔保其真實性
    。所謂補強證據，係指除該自白本身之外，其他足以證明該
    自白之犯罪事實確具有相當程度真實性之證據而言，雖所補
    強者，非以事實之全部為必要，但亦須因補強證據之質量，
    與自白之相互利用，足使犯罪事實獲得確信者，始足當之。
    共犯之自白，性質上仍屬被告之自白，縱先後所述內容一致
    ，或經轉換為證人而具結陳述，仍屬不利己之陳述範疇，究
    非自白以外之其他必要證據，自不足作為證明其所自白犯罪
    事實之補強證據。且共犯縱先經判決確定，並於判決確定後
    以證人之身分到庭陳述，惟其陳述之內容即使與先前所述內
    容相符，仍不啻其先所為自白內容之延續，並非因該共犯業
    經判決確定，即可認其在後之陳述當然具有較強之證明力，
    而無須藉由補強證據以擔保其陳述之真實性。且檢察官對於
    起訴之犯罪事實，倘其所提出之證據，不足為被告有罪之積
    極證明，或其指出之證明方法，無從說服法院以形成被告有
    罪之心證，基於無罪推定之原則，自應為被告無罪判決之諭
    知（最高法院92年台上字第128號判例意旨、97年台上字第
    1011號裁判要旨參照）。
三、本件公訴人認被告丙○○涉犯刑法第330條第1項之結夥三人
    以上攜帶兇器強盜之加重強盜罪嫌，係以證人即共犯乙○○
    、彭聖傑（原名彭國政）之供述、被害人甲○○之指訴等為
    主要論據。訊據被告堅決否認有檢察官所指之結夥三人以上
    攜帶兇器而強盜犯行，辯稱：伊雖然住在臺北縣新莊市○○
    路132巷10弄1號2樓，有一個姐姐，但伊並不認識乙○○、
    彭聖傑二人，亦未參與起訴書所載之犯罪事實，且伊當時人
    在屏東恆春照顧祖父，人不在臺北，不可能在臺北與他人一
    起犯案等語。
四、經查：
  (一)已經刑事判決確定之乙○○、彭聖傑（原名彭國政），於90
    年5月24日1時許，夥同另名綽號「阿輝」之成年男子，共同
    攜帶客觀上具危險性之兇器開山刀1把，並均頭戴全罩式安
    全帽，由彭聖傑駕駛車號LS-1847號自用小客車，搭載乙○○及「阿輝」，至臺北縣新莊市○○路559號之「尚陽超商
    」前，彭聖傑留在駕駛座上負責把風接應，由乙○○持開山
    刀與「阿輝」男子一同進入「尚陽超商」內，乙○○以開山
    刀抵在該超商職員甲○○背部，致甲○○不能抗拒，再由「
    阿輝」男子強行取走櫃檯收銀機之金錢1,000元，二人再強
    押甲○○進入該車後座，由彭聖傑駕車，乙○○、「阿輝」
    男子二人則分坐甲○○兩側，並用膠帶將甲○○之眼睛貼住
    ，強取置於其口袋之皮夾（內有6,000元、身分證、健保卡
    各1紙及信用卡3張），得手後將該車駛離現場約100公尺左
    右，再令甲○○下車；乙○○事後分得一千餘元及信用卡3
    張，彭國政分得1,500元及甲○○之身分證、健保卡各1紙，
    餘由「阿輝」男子取得，彭聖傑再將甲○○之身分證、健保
    卡各1紙交付王信智。警方嗣於90年7月4日22時許在王信智
    所駕駛之車內查獲甲○○之身分證、健保卡各1紙，甲○○
    供出係彭聖傑所交付，警方於90年7月4日當日即查獲彭聖傑
    ，彭聖傑再供出共犯乙○○，警方始於90年7月18日再查獲
    乙○○，嗣因乙○○於偵查中經通緝，故檢察官先就彭聖傑
    向原審法院提起公訴，經原審法院以92訴字585號判處彭聖
    傑犯本件強盜罪，處有期徒刑7年2月，經上訴本院後，本院
    以92年度上訴字第4118 號審理後駁回其上訴，彭聖傑再上
    訴最高法院，經最高法院95年度台上字第6227號刑事判決再
    駁回其上訴【下稱彭聖傑前案】；嗣乙○○於偵查中93年9
    月27日通緝到案，經原審法院以93訴字2071號判處乙○○犯
    本件強盜罪，處有期徒刑7年2月，經上訴本院後，本院以94
    年度上訴字第834號審理後駁回其上訴，彭聖傑再上訴最高
    法院，經最高法院94年度台上字第4334號刑事判決再駁回其
    上訴【下稱乙○○前案，該刑事案卷有附於本卷，以下逕引
    用之】等事實，均為被告所是認；並有原審法院、本院及最
    高法院上開刑事判決等件在卷可憑，此部分事實堪以認定。
  (二)本件強盜案件，依被害人甲○○所證及共犯乙○○、彭聖傑
    到案所供，實際行為人為三人，即另名未到案之「阿輝」男
    子。雖最先到案之彭聖傑於90年7月5日警詢時即供稱：強盜
    甲○○主謀係乙○○，尚有共犯「阿輝」男子云云（乙○○
    前案彰化縣警局2371號刑案卷第4頁背面、第5頁正面），惟
    其後檢察官於偵查中均未再就共犯「阿輝」男子相關事項問
    及彭聖傑，有卷附乙○○前案刑事案卷中之偵查卷內所附歷
    次偵查筆錄等件可稽。而彭聖傑於90年7月18日帶同警方至
    乙○○位於台北縣新莊市○○路270巷31號7樓住處查獲乙○○，警方當場即製作乙○○之警詢筆錄，經警方問及強盜共
    犯「阿輝」男子之姓名及年籍等資料時，乙○○供稱：「我
    只知道他叫『小輝』，真實姓名、地址、年籍，我均不知道
    」云云（乙○○前案，彰化地檢90年度偵字第4737號卷第27
    頁）。嗣乙○○於偵查中經通緝，93年9月27日通緝到案後
    ，於93年9月27日偵查中復供稱：「（是否認識彭國政及綽
    號阿輝的人？）認識，阿輝姓謝，好像叫丙○○」云云（乙○○前案偵緝卷第13頁）；及於93年10月20日偵查中供稱：
    「（阿輝真實姓名年籍？）大約五五年次到六五年次，只知
    叫東輝，不知姓什麼。」云云（乙○○前案偵緝卷第48頁）
    。可知，依彭聖傑、乙○○最初所供，本件強盜案件確實尚
    有另名共犯「阿輝」男子，惟警方及檢察官均未深入追查「
    阿輝」男子之真實身分。而乙○○於最初90年7月18日警詢
    中供稱只知「阿輝」叫「小輝」，不知其真實姓名、年籍云
    云，則其三年多後，即於93年9月27日通緝到案後所供稱「
    阿輝姓謝，好像叫丙○○」一節，是否真實可信，即非全無
    疑問。而其於93年10月20日偵查中又再改稱：只知「阿輝」
    叫東輝，不知姓什麼云云，前後供詞反覆不一，且警方及檢
    察官均未再為進一步之調查，則乙○○於其前案偵查中所供
    ：「阿輝」、「小輝」、「東輝」、「丙○○」，究係何人
    ？是否確實為本案之被告丙○○？等等，自屬有疑。
  (三)再乙○○經檢察官提起公訴以後，經本院核閱卷附乙○○前
    案刑事案卷之第一審、本院上訴審等歷次筆錄，乙○○就與
    共犯「阿輝」男子有關之陳述部分，僅於第一審94年1月3日
    審理時供稱：「（你之前說東輝叫丙○○有何意見？）無意
    見」、「（丙○○跟彭國政何關係？）東輝是我鄰居，我跟
    彭國政都認識他，感覺東輝比我大，但我沒有看過他身分證
    」、「（你是否知道東輝有何前科？）應該有，他有很多綠
    色刺青，身高跟我差不多，我身高一百七十公分，他家離我
    家不遠，他住在中平路，他家是二樓或三樓，他好像有一個
    姐姐」、「（他有無吸毒？）我有看過他打海洛因」云云（
    乙○○前案第一審卷第69頁）。本案被告丙○○之本院被告
    全國前案紀錄表即附於該次審判筆錄之後（乙○○前案第一
    審卷第72-91頁）。而乙○○前案上訴審即本院94年度上訴
    字第834號刑事判決即據此認定本案被告丙○○疑似為共犯
    ，迨至乙○○前案經最高法院駁回上訴，全案確定以後，檢
    察官再主動調查本案被告丙○○，惟雖檢察官於本案偵查中
    多次以證人身分傳喚乙○○，乙○○均未到場（見本案偵查
    卷94年12月1日、94年12月15日、95年2月24日、95年6月27
    日筆錄）；於94年12月1日由檢察事務官詢問證人彭聖傑，
    提示被告照片後，彭聖傑亦未能明確指認被告是否為「阿輝
    」，檢察官仍未積極查證，僅指示檢察事務官於94年12月15
    日單獨詢問被告是否有為本案強盜犯行，被告於該次庭訊否
    認犯行後，檢察官並未就被告與證人乙○○、彭聖傑等人是
    否認識？被告與乙○○之關係？被告是否符合乙○○先前所
    指之各特徵？等均各節再詳予調查，亦未令被告本人與證人
    乙○○、彭聖傑或被害人甲○○等人當面對質確認，即遽憑
    先上開乙○○、彭聖傑於自己案件中先前之陳述而推認被告
    係本件強盜罪之共犯，並對之提起公訴，實屬率斷。
  (四)迨被告被提起公訴以後，原審於第一次庭訊96年3月29日準
    備程序時與被告確認其與乙○○、彭聖傑之關係，被告供稱
    ：「我不認識起訴書所載的人，我都沒有做過這些事情。我
    身高大約168公分，我的住址是臺北縣新莊市○○路132巷10
    弄1號2樓，我住在該處大約十年左右，．．．我有一個姐姐
    謝慧真，一個弟弟謝東昇，我弟弟跟我及爸爸、媽媽同住，
    ．．．我身上全身都有刺青，除了我兩手的前手臂、肚子以
    外的地方都有刺青。」等語（原審卷第66頁），原審經被告
    同意後，並當庭就被告上半身、下半身身體之刺青情形拍照
    附卷（原審卷第74頁）。似與證人乙○○上開於前案原審時
    所供：共犯「阿輝」住新莊中平路，有一個姐姐，身上有刺
    青等節相符。惟被告於起訴以前，均未與乙○○、彭聖傑當
    庭對質，且檢察官亦未提出足以證明被告與乙○○、彭聖傑
    二人確實熟識，或被告於90年5月24日有參與共犯本件強盜
    案之任何直接、間接證據，自難僅以被告姓名、住處及有何
    家人等情節，而推認其有為本件強盜犯行，自應就乙○○、
    彭聖傑歷次所述詳加比對確認，以免冤抑。而證人彭聖傑於
    94 年12月1日本案偵查中以證人身分到場，向檢察事務官陳
    稱：「（90年5月24日是否與乙○○及阿輝到尚陽超市？）
    有，阿輝是蔡的朋友，我之前沒有看過他，他年紀與我相近
    ，我不知他的真實姓名，當時是晚上，我不確定能否指認他
    」、「（提示照片，是否阿輝？）我不確定，不像，他當時
    是長頭髮，大約與乙○○同高」等語（本案他字偵卷36頁）
    。於本案原審時復以證人身分到庭，當庭指認被告後結證稱
    ：「（當天是有哪些人一起去為強盜行為？）我、乙○○及
    綽號阿輝的男子，該阿輝是乙○○帶來的，我當天第一次看
    到他。」、「（你現在對於阿輝的長相、特徵，現在是否還
    有印象？）時間太久了，我只記得他的頭髮很長，沒有燙髮
    ，我當晚見過之後，就沒有再聯絡了。」、「（所以你當天
    晚上總共跟阿輝相處多久？）不到一個小時。」、「（乙○○所帶來的阿輝，與你一起到尚陽超商強盜取財，該阿輝到
    底是否為庭上的被告丙○○？）不是。那個丙○○的頭，沒
    有這麼大，我只記得長髮，我們結束強盜犯行後，就各奔東
    西了，而且是六年前的事情，我已記不得了。」、「（乙○○有無說這個阿輝是住在哪裡？）沒有。」、「（當時乙○○帶阿輝到何處找你？）乙○○打電話給我說在我新莊市○○街的家附近的巷子等我，乙○○來時，就帶著阿輝。」等
    語（原審卷第99-101頁96年6月29日審判筆錄）。再與證人
    乙○○於其前案第一審時陳述，相互對照以觀，就彭聖傑與
    「阿輝」男子是否熟識一節，乙○○、彭聖傑二人所述完全
    不同，且彭聖傑於原審經當庭指認，被告不是當日共犯強盜
    案件之「阿輝」男子。而證人乙○○於本案上訴審時雖到庭
    證稱以前所述為實在，惟當日被告丙○○因故未到庭，乙○○僅指認原審卷第74頁照片證稱：「這是我鄰居丙○○沒有
    錯，但是否與我作案的我記不起來了」云云（上訴審卷第
    121 頁背面）。惟至更一審99年7月9日審理時，經本院命證
    人乙○○當庭指認，乙○○則證稱並不認識庭上被告丙○○
    ，並否認先前所述共犯「阿輝」男子名為「丙○○」、身上
    有刺青等等為真實（本院卷第79、80頁）。姑不論乙○○於
    本院更一審時就其否認先前所陳述之真實性一節是否可採，
    惟乙○○於更一審99年7月9日審理時，第一次與被告本人當
    庭對質結果，其否認被告為當之共犯「阿輝」男子，及另一
    共犯即彭聖傑於本院上訴審時與被告本人當庭對質結果，亦
    否認被告係「阿輝」男子，且依前述，就乙○○於前案中所
    指認共犯「阿輝」的真實姓名好像叫「丙○○」一節，亦非
    前後一致，毫無瑕疵可指，則本院尚難僅憑乙○○先前所述
    ，而以被告之被告姓名、住處及有何家人等情節而能形成被
    告有為本件強盜犯行之確切心證。縱然被告與乙○○可能原
    即相識，乙○○於93年9月27日偵查到案時所供共犯「阿輝
    」男子姓謝，好像叫丙○○一節，所指確係本案被告丙○○
    ，惟如前述，檢察官於乙○○前案或本案偵查中，未就涉案
    之第三人共犯為任何查證，亦未在現場為任何蒐證，甚至於
    乙○○供出「阿輝」男子好像叫丙○○以後，仍未就本案被
    告丙○○是否於上開時地有為本件強盜犯行為任何證據之調
    查等，揆諸前開說明，共犯之自白不得為有罪判決之惟一證
    據，檢察官未提出任何補強證據，本院自亦不能僅憑共犯乙○○上開有瑕疵之自白為本案被告之惟一證據。依「罪證有
    疑，利於被告」之證據法則，即應為被告有利之認定。
  (五)至本件強盜案件之被害人甲○○部分，檢察官於95年6月27
    日本案偵查中傳訊、拘提均未到庭（本案8257號偵卷第22頁
    95年6月27日點名單、第37頁士林地檢署囑託拘提回函），
    原審及上訴審時多次傳喚亦均未到場（原審卷96年6月29日
    審判筆錄、上訴審卷97年1月8日、97年1月29日、97年3月4
    日、97年3月25日筆錄）。而甲○○先前於乙○○前案中之
    警詢、偵查中所述，經核主要係甲○○就案發經過為事實上
    之陳述，並指認到案之乙○○、彭聖傑而已，甲○○就另一
    名未到案之歹徒，除於警詢中曾陳稱不認識以外，則未有任
    何相關陳述（參乙○○前案附彰化縣警局2485號刑案卷宗第
    6頁、板橋地檢1864號偵卷第19頁）。本院以為本案自90 年
    5月24日發生迄今已逾9年，共犯「阿輝」男子作案時有頭戴
    全罩式安全帽特意遮蔽面貌，當時又係夜間，且被害人甲○○於當時情況下當驚恐不已，及乙○○等人之作案時間非長
    ，衡情被害人甲○○不可能迄今猶能明確記憶素不相識之歹
    徒面貌，其於本案偵查、原審、上訴審又一再拒絕到庭，本
    院因認被害人甲○○不可能再對本案被告是否為當時未到案
    之第三名歹徒一節為明確指認，故不再調查被害人甲○○。
  (六)至被告於原審時曾辯稱：伊於90年4月至10月間，因為住在
    屏東的祖父生病，都回屏東在醫院照顧生病的祖父云云。並
    舉證人即其姑姑謝華真為證，謝華真於原審審理時亦到庭證
    稱：其父親謝親富於90年間生病，被告於90年4月至10月間
    有回屏東照顧祖父，我每天都有看到他云云（原審卷96年6
    月29日審判筆錄）。雖證人謝華真為被告之至親，其於96年
    6月29日原審審理時到庭就被告於六年以前之90年5月間是否
    確實每日都有在醫院照顧祖父一節，所為對被告有利之證述
    ，是否真實可信，衡諸經驗法則，並非全無疑問。惟如前述
    ，本院綜核乙○○、彭聖傑二人之歷次陳述及全案相關卷證
    ，無從形成被告確實有為本件共同強盜犯行之確切心證，被
    告此部分之辯解之真實性縱然有疑，亦不足據此即為其不利
    之認定。
五、綜上所述，本件起訴被告與已判決確定之乙○○、彭聖傑二
    人共犯本件加重強盜罪，依公訴人所提之證據尚有相當合理
    之懷疑存在，並未達確可信其真實，而無任何懷疑之程度，
    尚不足以證明被告有公訴意旨所指之強盜犯行。此外，依卷
    存證據復無其他積極證據可資證明，被告被訴強盜犯行，即
    屬不能證明，揆諸前揭說明，自應為被告無罪判決之諭知，
    以免冤抑。原審以被告犯罪不能證明，諭知無罪之判決，經
    核並無不合，檢察官上訴，為無理由，應予駁回。
據上論斷，應依刑事訴訟法第368條，判決如主文。
本案經檢察官李叔芬到庭執行職務。
中    華    民    國    99    年    7    月    29    日
                  刑事第四庭審判長法  官  陳筱珮
                                  法  官  邱滋杉
                                  法  官  孫惠琳
以上正本證明與原本無異。
如不服本判決，應於收受送達後十日內向本院提出上訴書狀，其
未敘述上訴之理由者並得於提起上訴後十日內向本院補提理由書
（均須按他造當事人之人數附繕本）。「切勿逕送上級法院」。
                                  書記官  林敬傑
中    華    民    國    99    年    7     月    29    日

司法院資訊處製作；財團法人民間司法改革基金會備份。
